【裁判字號】    90,台上,1820
【裁判日期】    901018
【裁判案由】    拆屋還地
【裁判全文】
最高法院民事判決                                九十年度台上字第一八二○號
    上  訴  人  戌 ○ ○
                甲 ○ ○
                Ｊ○○○
                戊 ○ ○
                丁 ○ ○
              王吳玟珍之承受.
                丙 ○ ○
              王吳玟珍之承受.
    兼 右二 人
    法定代理人  乙 ○ ○
    共      同
    訴訟代理人  曾俊哲律師
    被 上訴 人  Ｗ○○○
                壬 ○ ○
                Ｍ ○ ○
                Ｋ ○ ○
                Ｔ ○ ○
                Ａ ○ ○
                Ｈ○○○
                Ｕ ○ ○
                Ｉ ○ ○
                Ｖ ○ ○
                庚 ○ ○
              即呂金塗之承受.
                辛 ○ ○
              即呂金塗之承受.
                癸 ○ ○
                Ｌ ○ ○
                己 ○ ○
                宇 ○ ○
                Ｏ ○ ○
                Ｎ ○ ○
                子 ○ ○
                Ｅ ○ ○
                Ｆ ○ ○
                Ｇ ○ ○
                Ｄ ○ ○
    右四人共同
    訴訟代理人  李則宏律師
    被 上訴 人  寅 ○ ○
                丑 ○ ○
                宙 ○ ○
                玄 ○ ○
                黃 ○ ○
                亥 ○ ○
                酉 ○ ○
                Ｃ ○ ○
                未 ○ ○
                地 ○ ○
              兼周武雄之承受.
                天 ○ ○
                卯 ○ ○
                辰 ○ ○
                Ｂ ○ ○
                午 ○ ○
                Ｐ ○ ○
              周賢棟之承受訴.
                Ｑ ○ ○
              周賢棟之承受訴.
                Ｒ ○ ○
              周賢棟之承受訴.
                Ｓ ○ ○
              周賢棟之承受訴.
                申 ○ ○
              周賢棟之承受訴.
    右 二十 人
    共      同
    訴訟代理人  黃陽壽律師
    被 上訴 人  巳 ○ ○
              周賢棟之承受訴.
右當事人間請求拆屋還地事件，上訴人對於中華民國八十九年五月九日台灣高等法院
第二審更審判決（八十九年度重上更(一)字第五號），提起上訴，本院判決如左：
    主  文
上訴駁回。
第三審訴訟費用，由上訴人負擔。
    理  由
本件上訴人主張：坐落台北市○○區○○段一小段一○九六之六（原判決誤繕為一六
之六）、一○九六之七、一○九六之九、一○九六之一四、一○九六之一五、一○九
六、一○九三、一○九三之五、一○九三之六、一○九三之八號系爭土地，原由所有
權人李陳妲、李麗華、李麗月（下稱李陳妲等三人）提供與訴外人伍鐵民合建房屋，
後因李陳妲等三人拒依約將應移轉與伍鐵民之土地辦理移轉登記，經伍鐵民催告未果
而解除契約，並訴請李陳妲等三人損害賠償，經法院另案判決伍鐵民勝訴確定。伍鐵
民乃聲請對李陳妲、李麗月所有之上開土地應有部分為強制執行，由訴外人闕土城拍
定並移轉登記完畢，嗣闕土城將各該土地應有部分一部或全部分別出售與伊等其中五
人（乙○○除外，即丁○○、丙○○之被繼承人王吳玟珍、戊○○、戌○○、甲○○
、Ｊ○○○）。現如原判決附表（下稱附表）四所示之被上訴人（稱寅○○等七人者
，為被上訴人寅○○、丑○○、宇○○、宙○○、玄○○、黃○○、亥○○，係周三
財之繼承人；稱Ｓ○○等六人者，為被上訴人Ｓ○○、申○○、Ｒ○○、Ｑ○○、巳
○○、Ｐ○○，為周賢棟之承受訴訟人）及酉○○、午○○、未○○（下稱酉○○等
三人，係周埤之繼承人）、地○○、Ｃ○○、天○○、周武雄、卯○○、辰○○、Ｂ
○○（下稱地○○等七人，係周進發之繼承人）房屋，坐落於伊等五人之土地上（詳
如同原判決附表四第一項至第四項所示，其中興中路七四巷九號一樓房屋為Ｓ○○等
六人、酉○○等三人、寅○○等七人、地○○等七人所共有），即屬無任何正當權源
而占有，伊等自得請求彼等拆除該房屋並返還土地。又如附表五所示被上訴人及酉○
○等三人、周棟柑等七人無權占有伊等之土地，使伊等及闕土城受有相當於附表五所
示租金之損害，闕土城業已將該不當得利請求權讓與乙○○等情，爰本於民法第七百
六十七條、第八百二十一條之規定及不當得利、侵權行為之法律關係，求為命如附表
四所示之人將該附表所示房屋拆除並交還土地與丁○○、丙○○、戌○○、甲○○、
Ｊ○○○、戊○○及共有人闕土城、李麗華；並命如附表五所示之人分別給付該附表
第六項、第七項所示損害金暨自民國七十八年八月九日起至清償日止，加計法定遲延
利息之判決（關於損害金本息部分，第一審僅判命原判決附表二所示之被上訴人給付
該附表所示損害金及各自八十二年八月五、六、七日起至清償日止之法定遲延利息；
上訴人祇對如附表七所示寅○○等人之損害金本息部分提起上訴，其餘上訴人敗訴部
分，則未據其聲明不服）。
被上訴人則以：伊等所有系爭土地上房屋，乃原土地所有人李陳妲等三人提供土地與
訴外人伍鐵民合建，經出具土地使用同意書與伍鐵民建屋使用，其同意書之出具應有
地上權設定之意思，且該同意書既未經撤銷或解除，伊等所有房屋使用系爭土地自屬
合法，而非無權占有。伍鐵民與李陳妲等三人簽訂之合建契約為一不可分契約，屬承
攬性質，伍鐵民迄未對全體地主為解除契約之意思表示，其解除契約即不合法。又承
攬契約之定作人應原始取得建物所有權，李陳妲等三人取得建物所有權後，再出售與
伊等，自應推斷默許伊等繼續使用土地。縱認伍鐵民解除契約合法，因上訴人等均明
知該土地上已有大批合法房屋於其上，仍予買受，自應繼受前手同意建築房屋之負擔
，且上訴人為圖暴利買受系爭土地後提起本件訴訟，意在損害伊等之利益，亦屬權利
濫用。再伊等房屋占用系爭土地長達十四年之久，更因時效完成而取得地上權，已非
無權占有。況上訴人之前手闕土城向法院買受系爭土地時，尚未經點交土地而占有，
其不得使用收益該土地，自亦無任何使用收益之損害可言等語；地○○等七人亦以：
伊等之被繼承人周進發已死亡，伊等不知情，亦無不能使用收益之損害等語，資為抗
辯。
原審以：查訴外人伍鐵民對系爭土地前所有人李陳妲等三人提起之台灣台北地方法院
六十九年度訴字第七七三一號損害賠償事件，其訴訟標的所確定者為伍鐵民之損害賠
償請求權是否存在及其範圍，而該判決理由中對伍鐵民之解除契約是否合法所為之判
斷，並不生既判力。上訴人為系爭土地之共有人，被上訴人分別為占用系爭土地之如
附表一、附表二、附表六所示房屋所有人或共有人。依卷附土地交換房屋契約（下稱
系爭契約）所載，甲方為提供二十筆土地之十九名地主（包括李陳妲等三人），乙方
為出資興建之訴外人伍鐵民，由伍鐵民按合建契約附件之設計圖興建含五條規劃巷道
之四幢雙併四樓集合式住宅社區，統籌就所有興建完成之房地，由地主十九人抽分全
部之三分之一房地，由伍鐵民分得全部三分之二之房地，系爭契約第四條業明載：「
全部房屋整批建造不得分批，倘乙方先建造甲方應得之全部房屋時，不在此限」。合
建住宅社區之房屋，其巷道按設計規劃坐落橫跨於所有二十筆合建土地，足見地主提
供之全部土地係供合併使用建築，再統籌分配房地。若分批興建，可區分的僅屬建商
抽分所得或地主抽分所得，而非將地主提供之土地個別區分與建商分別成立不同之合
建契約，再與建商抽分。又建商伍鐵民就上開二十筆合建上地上之房屋，雖申請三張
建造執照分批興建，惟非將地主十九人區分為為數不同可分之合建契約關係，地主就
興建完成之全部房地仍須統籌按合建契約就其提供合建之土地比例抽分，而非按不同
建造執照之土地為不同之抽分。李陳妲等三人提供之土地既與其他地主之土地合併申
請建造執照，由建商伍鐵民統籌規劃建成四棟四層樓之集合式住宅社區，故地主所抽
分之房屋坐落之土地未必即係本身所提供合建之土地，觀諸李陳妲等三人抽分之房地
遍及所興建完成之社區住宅，且抽分之房屋亦多數坐落在其他地主提供合建之土地上
，其他合建地主所抽分之房地亦一部或全部坐落在李陳妲等三人提供合建之土地上，
足證系爭契約並非得以建造執照將之區分為數個可分之契約，系爭契約於地主間有不
可分之關係，伍鐵民倘欲解除契約，自須向全體地主為之，惟伍鐵民祇向李陳妲等三
人表示解除系爭契約，未向全體合建地主為之，自不生解除之效力。伍鐵民與李陳妲
等三人間系爭土地所成立之合建契約現仍有效存在，則被上訴人所有房屋乃係依迄今
仍繼續有效之系爭契約之約定而興建於系爭土地之上，自非無法律上之原因而占有使
用系爭土地；則上訴人本於無權占有及不當得利法律關係訴請被上訴人拆屋並交還土
地與上訴人及其他共有人，暨給付損害金本息，於法自有未合，不應准許等詞，因而
將第一審所為上訴人勝訴判決之部分廢棄，改判駁回其該部分之訴，維持第一審所為
上訴人敗訴判決中之一部（上訴人聲明不服部分），駁回其該部分之上訴，並駁回其
追加之訴，經核於法並無不合。至原判決其餘贅論部分，與上訴人應受敗訴判決之結
果，不生影響。上訴意旨，猶以：系爭契約為可分，伍鐵民與李陳妲等三人間之系爭
契約已合法解除云云爭執，並就原審取捨證據、認定事實及解釋契約之職權行使，指
摘原判決為不當，求予廢棄，非有理由。至原判決當事人欄漏列巳○○，主文欄第一
項後段關於廢棄第一審命給付損害金部分漏載申○○、巳○○（均第一審當事人周賢
棟之承受訴訟人）部分，應由原審更正之，併此明。
據上論結，本件上訴為無理由。依民事訴訟法第四百八十一條、第四百四十九條第一
項、第七十八條，判決如主文。
中      華      民      國     九十     年      十      月     十八     日
                              最高法院民事第六庭
                                  審判長法官  吳  正  一
                                        法官  劉  福  來
                                        法官  鄭  玉  山
                                        法官  葉  勝  利
                                        法官  高  孟  焄
      右正本證明與原本無異
                                              書  記  官
中      華      民      國     九十     年     十一     月      九      日


司法院資訊處製作；財團法人民間司法改革基金會備份。
